【裁判字號】    97,訴,677
【裁判日期】    971002
【裁判案由】    強盜
【裁判全文】
臺灣桃園地方法院刑事判決           97年度訴字第677號
公  訴  人  臺灣桃園地方法院檢察署檢察官
被      告  丙○○
選任辯護人  吳國輝 律師
上列被告因強盜等案件，經檢察官提起公訴（九十七年度偵字第
一三三八三號、九十七年度偵字第一三三八四號），本院判決如
下：
    主  文
丙○○意圖為自己不法之所有，以恐嚇使人將第三人之物交付，
處有期徒刑捌月，扣案之口罩壹個沒收。又意圖為自己不法之所
有，攜帶兇器，以強暴、脅迫至使不能抗拒，而取他人之物，未
遂，處有期徒刑參年捌月，扣案之口罩壹個、綠色雨衣壹件均沒
收。應執行有期徒刑肆年，扣案之口罩壹個、綠色雨衣壹件均沒
收。
    事  實
一、丙○○意圖為自己不法之所有，並基於恐嚇取財之犯意，於
    民國九十七年六月八日二十三時五十分許，騎乘車牌號碼KP
    O ─二九一號之重型機車（起訴書誤載為KPO ─六九一號）
    ，至位於桃園縣平鎮市（起訴書誤載為桃園縣龍潭鄉○○○
    路○段二五五號之「七- 一一」便利商店附近，為避免他人
    查知車號循線得知身分，乃將機車停放於他處後，頭戴銀灰
    色半罩式安全帽並以口罩蒙面，且將客觀上足以對人之生命
    、身體安全構成危害足供凶器使用之水果刀一把（全長三十
    三公分、刀柄長十二公分、刀刃長二十一公分、刀刃為金屬
    製，有開鋒）插於腰際，走進上開便利商店店內靠近櫃檯，
    以手拍打站立於櫃檯內之店員甲○○之背部，向甲○○恫嚇
    稱：「錢拿出來！」，甲○○初不以為意，丙○○即再次接
    續向甲○○恫稱：「錢拿出來！」，並走進櫃檯內之辦公室
    ，再從辦公室走出又接續向甲○○恫嚇：「錢拿出來！」，
    丙○○於行進間並露出其插於腰際之水果刀，致身材弱小之
    甲○○恐遭丙○○傷害，心生畏懼，乃將收銀機打開，丙○○遂伸手取走收銀機內鈔票及零錢盒，並在辦公室將零錢盒
    內之零錢全數倒出放入口袋後，隨即離去，總計取走前開便
    利商店所有之新臺幣（下同）三千零四十元。詎丙○○另行
    起意，意圖為自己不法之所有，並基於強盜之犯意，於翌日
    （即六月九日）二時十六分許，騎乘前開機車，前往位在同
    縣龍潭鄉○○路○段三百六十二號之「七- 一一」便利商店
    附近，並將機車停放他處後，攜帶前揭足供凶器使用之水果
    刀一把，頭戴白色半罩式安全帽、身著綠色雨衣及以口罩蒙
    面，走進上開便利商店櫃檯邊，向店員丁○○恫嚇稱：「我
    要錢！」，並伸手將櫃檯上之收銀機打開，丁○○見狀乃以
    手關上收銀機，丙○○隨即以左手壓住丁○○頸部，並將右
    手所持之水果刀指向丁○○頸部約僅十九公分處，丙○○以
    此強暴、脅迫方式，致使丁○○恐遭丙○○持刀砍殺至不能
    抗拒，任由丙○○打開收銀機，惟丙○○見收銀機內只有一
    張百元鈔票及些許零錢，乃失望出於己意中止其強盜行為而
    未遂。甲○○遭恐嚇取財及丁○○遭強盜後，旋報警處理，
    經警循線於同日凌晨二時三十分許，在同縣龍潭鄉○○路與
    龍元路口前逮捕丙○○，並在丙○○所騎乘之上揭機車座置
    物廂內扣得水果刀一支及其所有供前開犯罪所用之綠色雨衣
    一件、口罩一個，並查獲贓款二千八百九十元。
二、案經甲○○及丁○○訴由桃園縣政府警察局龍潭分局報請臺
    灣桃園地方法院檢察署檢察官偵查起訴。
    理  由
一、證據能力：
  (一)被告丙○○於警詢及檢察官偵查中所為之自白，並無證據證
    明係出於強暴、脅迫、利誘、詐欺、疲勞訊問、違法羈押或
    其他不正之方法，且與事實相符，依刑事訴訟法第一百五十
    六條第一項規定，得為證據。
  (二)按被告以外之人於審判外之言詞或書面陳述，除法律有規定
    者外，不得作為證據；被告以外之人於審判外之陳述，雖不
    符刑事訴訟法第一百五十九條之一至第一百五十九條之四之
    規定，而經當事人於審判程序同意作為證據，法院審酌該言
    詞陳述或書面陳述作成時之情況，認為適當者，亦得為證據
    。當事人、代理人或辯護人於法院調查證據時，知有第一百
    五十九條第一項不得為證據之情形，而未於言詞辯論終結前
    聲明異議者，視為有前項之同意；刑事訴訟法第一百五十九
    條第一項、第一百五十九條之五分別定有明文。本件證人即
    被害人甲○○、丁○○於警詢所為之陳述，雖均係被告以外
    之人於審判外之陳述，惟檢察官及被告、辯護人對上開證人
    於警詢時之證述，迄於本院言詞辯論終結前均未聲明異議，
    本院審酌上開證人與被告素不相識，僅為單純強盜案件被害
    人，並無曲詞誣陷被告之動機，渠等於案發後記憶猶新之情
    況下所為之言詞及書面陳述，可信性甚高，且無違法取證及
    證明力明顯過低之瑕疵，認以之作為證據為適當，依刑事訴
    訟法第一百五十九條之五規定，自有證據能力。至於證人甲○○於檢察官訊問時經具結所為之陳述，業據被告及辯護人
    於本院審理時，依法對於證人甲○○行使對質詰問之權利，
    本院審酌證人甲○○前揭於檢察官訊問時之陳述，尚無顯有
    不可信之情況，自亦得採為證據。
  (三)另監視錄影光碟及翻拍照片、現場查獲照片，係以機械（照
    相機）方式所留存之影像，並非依憑人之記憶轉述而得，是
    非供述證據甚明，殊無傳聞證據排除法則之適用，復無證據
    證明係公務員違法或經偽造、變造所取得，足認上開扣案物
    及照片亦有證據能力。
二、認定犯罪事實所憑之證據及理由
    上揭犯罪事實，迭據被告丙○○於警詢、偵訊及本院坦承不
    諱（見臺灣桃園地方法院檢察署檢察官九十七年度偵字第一
    三三八三號卷第三頁至第四頁、第二十五頁至第二十六頁、
    九十七年度偵字第一三三八四號卷第七頁至第九頁、第三十
    一頁至第三十二頁、本院卷第七頁至第十頁、第三十六頁至
    第三十七頁、第五十七頁、第一零一頁），核與證人即被害
    人甲○○於警詢、偵查及本院審理時，以及證人即被害人乙○○於警詢及本院審理時證述情節相符（見上開九十七年度
    偵字第一三三八三號卷第七頁至第八頁、第四十六頁至第四
    十七頁、上開九十七年度偵字第一三三八四號卷第十一頁至
    第十三頁、本院卷第八十六頁至第九十五頁），復有證人甲○○出具之贓物認領保管單一紙、監視器錄影光碟、桃園縣
    政府警察局龍潭分局高平派出所相片呈報表翻拍照片六張、
    現場查獲照片六張（上開九十七年度偵字第一三三八三號第
    十二頁，九十七年度偵字第一三三八四號第二十頁至第二十
    二頁、第二十四頁至第二十六頁、偵字第五七四四號卷第一
    五八頁、第一五○至一五七頁、第一五九至一六三頁）附卷
    可稽，而被告前後兩次恐嚇取財及加重強盜未遂犯行之經過
    ，並經本院當庭勘驗監視錄影光碟屬實，此有本院九十七年
    八月十四日及九十七年九月十八日審判筆錄各一份可憑（見
    本院卷第五十六頁至第五十七頁、第八十四頁至第八十五頁
    ），且有扣案水果刀一把、口罩一個、雨衣一件可資佐證，
    足認被告丙○○前揭自白與事實相符，堪予採信，本件事證
    明確，應依法論科。
三、論罪科刑部分
  (一)按關於強盜罪與恐嚇取財罪之區別，強盜罪乃係以強暴、脅
    迫或他法，即時以壓制被害人之抗拒，以達被害人喪失意思
    自由，而取被害人之財物或使其交付為要件；而恐嚇取財罪
    則係以威嚇手段使被害人產生畏懼，而以惡害之通知恫嚇被
    害人，惟被害人仍有意思之自由斟酌是否交付財物為要件。
    因此，關於強盜罪與恐嚇取財罪之區別，主要乃在於行為人
    行為時之主觀犯意及實施構成要件行為時，是否係以即時壓
    制被害人之抗拒，以達被害人喪失意思自由，而取得其財物
    為斷。倘行為人行為時係以恐嚇取財之犯意，且行為時以威
    嚇手段使被害人產生畏懼，而以惡害之通知恫嚇被害人，惟
    被害人未喪失意思自由之程度，而取得其財物者，即係恐嚇
    取財罪。查被告於九十七年六月二十八日二十三時五十分許
    前往桃園縣平鎮市○○路○段二五五號被害人甲○○任職之
    便利商店所為，依證人甲○○於本院九十七年九月十八日審
    理時證稱：伊當時有想要反抗，因為沒把握一個人可以制伏
    被告，所以在等其他客人，伊當時並非無法反抗，被告於行
    搶過程中還有說「他不會傷害我」等語（見本院卷第五十六
    頁至第五十七頁），足見被害人即證人甲○○當時並未處於
    不能抗拒喪失意思自由之狀況，且依本院勘驗當時之便利商
    店光碟，亦查明被告當時並無任何足以壓制使被害人甲○○
    喪失自由意思之強暴脅迫之舉止。核被告此部分所為，係犯
    刑法第三百四十六條第一項之恐嚇取財罪。被告進入前開便
    利商店內，接續對店員甲○○喝令：「錢拿出來」之行為，
    乃為同一恐嚇取財罪之接續行為，僅侵害單一法益，只論以
    一罪。檢察官雖認此部分應成立加重強盜罪，惟此部分應僅
    成立恐嚇取財罪，已如前述，且此部分起訴之基本事實同一
    ，爰依法變更起訴法條。
  (二)按所謂兇器，其種類並無限制，凡客觀上足以對人之生命、
    身體、安全構成威脅，具有危險性之兇器均屬之，且祇須行
    竊時攜帶此種具有危險性之兇器為已足，並不以攜帶之初有
    行兇之意圖為必要，最高法院七十九年台上字第五二五三號
    判例意旨參照。前揭判例雖係就攜帶兇器竊盜罪立論，惟就
    本案攜帶兇器強盜罪部分亦應為相同之解釋。查被告於九十
    七年六月九日二時十六分許，至桃園縣龍潭鄉○○路○段三
    六二號之「七- 一一」便利商店強盜時，所攜帶之水果刀一
    把（全長三十三公分、刀柄長十二公分、刀刃長二十一公分
    、刀刃為金屬製，有開鋒），係質地堅硬、刀刃鋒利之金屬
    製品，業經本院當庭勘驗屬實（見本院卷第九十六頁），在
    客觀上顯足以危害他人生命、身體之安全，自屬兇器無疑。
    次按強盜罪之所謂「不能抗拒」，係指行為人所為強暴、脅
    迫等不法行為，就當時之具體事實，予以客觀之判斷，足使
    被害人身體上或精神上達於不能或顯難抗拒之程度而言（最
    高法院九十一年度台上字第二九○號判決意旨參照）。查被
    告持前開足供兇器使用之水果刀，進入上開便利商店，向店
    員丁○○恫嚇稱：「我要錢」，並伸手將櫃檯上之收銀機打
    開，店員丁○○見狀以手關上收銀機，被告隨即以左手壓住
    丁○○頸部，並以右手所持之水果刀指向丁○○頸部約十九
    公分處，以前揭強暴、脅迫動作通知店員苟不依其指示行事
    ，恐有遭砍殺之虞，致店員心生畏懼，任由被告強取財物未
    果，業據被告供述在卷，並經店員即證人丁○○於警詢或本
    院審理時證述詳實（見上開九十七年度偵字第一三三八三號
    卷第九頁至第十頁、本院卷第九十四頁），是依被告行為時
    之客觀事實而言，任何人值此情形下，皆恐遭被告持刀砍殺
    而不敢抗拒，自已達於不能抗拒之程度。核被告此部分所為
    ，係犯強盜罪而有刑法第三百二十一條第一項第三款之情形
    ，應論以同法第三百三十條第二項、第一項之加重強盜未遂
    罪。
  (三)被告所犯上開二罪，犯意各別，行為互殊，應予分論併罰。
    按刑法第二十七條之中止未遂，係指行為人非因其本身意思
    以外之自然事實或他人行為，亦非因外界障礙之影響，依一
    般經驗法則，通常並無期待其中止犯罪之實行或防止犯罪結
    果之可能性，而竟本於己身之自由意思，任意中止犯罪之實
    行或防止犯罪結果發生之情形而言（最高法院九十六年度台
    上字第二五一四號判決意旨參照）。經查，被告前揭加重強
    盜犯行，依證人丁○○於本院審理時證述：被告看了一下收
    銀機的錢就說算了，之後就離開便利商店等語（見本院卷第
    九十三頁），被告亦供述：因見收銀機內的錢很少，不想拿
    了等語在卷（見本院卷第一○一頁），足認被告係出於自己
    意思，並非出於他人行為或外界障礙之影響，而於未達到取
    得財物前，自行任意中止其犯行，依上開說明，自合於刑法
    第二十七條第一項中止未遂之規定，應依刑法第二十七條第
    一項前段減輕其刑。。
  (四)至被告及辯護人辯稱：被告因患有精神疾病，加以服用大量
    藥物之副作用影響，於行為前及行為時有精神耗弱之情形云
    云。按精神是否耗弱，固指行為當時之精神狀態而言（最高
    法院二十六年渝上字第二三七號、四十八年台上字第一四八
    六號判例可參），惟行為當時之精神狀態究竟如何，往往未
    必徒憑事後精神狀態所可追溯鑑定真確，事實審法院仍非不
    得視個案情節，綜合被告行為當時各種言行表徵，就顯然未
    達此程度之精神狀態者，逕行判斷，並非對是否精神耗弱之
    認定，概須送請醫學專家鑑定，始得據為審斷之基礎，最高
    法院八十八年度台上字第九三○號判決意旨足資參照。經查
    ：本件被告先後兩次對證人甲○○及丁○○所任職之便利商
    店為恐嚇取財及加重強盜犯行前，均知將所騎乘之機車停放
    他處，以避免為人查知車號，進而得知其身份，且於九十七
    年六月八日二十三時五十分許，對證人甲○○恐嚇取財時，
    尚且知道需頭戴銀灰色安全帽及口戴口罩，又於翌日即六月
    九日二時十六分許，對證人丁○○施以強暴、脅迫時，亦頭
    戴白色安全帽、口戴口罩並進而身著雨衣，甚且被告於強盜
    行為時，換戴不同顏色之安全帽，此業經本院當庭勘驗案發
    當時監視光碟屬實（見本院卷第五十六頁至第五十七頁、第
    八十四頁至第八十五頁），再參以被告於偵查及本院審理時
    均供稱：兩次搶超商時戴口罩、安全帽及著雨衣均是不想讓
    人認出等語（見上開九十七年度偵字第一三三八三號卷第四
    十六頁、本院卷第八頁），顯見被告於行為時意識清楚，且
    為規避查緝知道將臉部遮掩。復依證人甲○○於九十七年九
    月十八日本院審理時證稱：被告走路會晃、好像有點懶洋洋
    ，但是口齒很清楚等語（見本院卷第八十八頁），及證人丁○○於九十七年九月十八日本院審理時證稱：被告走路緩慢
    ，伊看不到被告的臉，不像一般正常搶劫會快步離開，說話
    的口調及口氣很正常，口齒清晰等語（見本院卷第九十三頁
    ），益證被告於恐嚇取財及強盜行為當時意識無任何障礙，
    尚且知道要遮掩臉部，避免他人認出。再依據上開被告之情
    緒、口氣、口齒清晰等情觀之，可知被告對於外界事務之查
    覺、判斷能力並未顯著減損，且絲毫不遜於常人，顯然被告
    於案發當時其行為及情緒表現非屬精神病患應有之症狀，是
    被告行為當時應未陷於精神耗弱或心神喪失之程度甚明。至
    被告雖曾於九十五年十一月二十日、九十六年五月八日、十
    五日、二十九日，因精神官能性憂鬱症及情感性精神病至國
    軍桃園總醫院醫院接受診治乙節，此有國軍桃園總醫院九十
    七年八月二十七日醫桃企管字第○九七○○○二四二六號函
    暨病歷資料一份（見本院卷第六十二頁至第六十六頁）在卷
    供參，惟如依被告及辯護人所辯被告患有精神疾病，案發當
    時係處於精神耗弱狀態，則由上開病歷資料觀之，被告於案
    發前僅就診四次，顯見其病症業已改善或並未有繼續持續發
    病情形，被告始未繼續就診，且被告之精神狀況係指被告於
    案發當時之精神狀況，殊難遽以被告患有前揭病狀而認定被
    告行為時之精神狀況，則上開診斷證明書及病歷資料，自不
    逕採為有利於被告之認定。從而，本件自無從據以減輕其刑
    。
  (五)爰審酌被告並無任何前案記錄之素行，此有臺灣高等法院被
    告前案紀錄表在卷可按，惟被告攜帶水果刀恐嚇取財及強盜
    便利商店，危害造成社會治安，犯罪情節難謂輕微，惟念其
    犯後迭於警詢、偵審時均坦承犯行，交代全部犯罪經過，且
    已與前揭受害之二便利商店達成民事和解，此有和解書可佐
    ，足見其犯後態度尚稱良好等一切情狀，分別量處如主文所
    示之刑，並定其應執行之刑，以示懲戒。扣案之口罩一個及
    綠色雨衣一件，為被告所有，且分係供其恐嚇取財及強盜犯
    罪所用之物，業據被告供述在卷（見本院卷第一○○頁），
    爰依刑法第三十八條第一項第二款規定宣告沒收。至扣案之
    水果刀一把，並非違禁物，且無證據足認係被告所有（見本
    院卷第一○二頁）；另扣案之現金二千八百九十元，固係被
    告恐嚇取財犯罪所得之財物，然此部分財物並非被告所有，
    應發還予前開便利商店；又被告行為時所戴之銀灰色及白色
    安全帽各一頂，皆未扣案，並無證據足認尚屬存在，爰均不
    另為沒收之諭知，併此敘明。
據上論斷，應依刑事訴訟法第二百九十九條第一項前段、第三百
條，刑法第三百四十六條第一項、第三百三十條第二項、第一項
、第二十七條第一項前段、第三十八條第一項第二款、第五十一
條第五款、刑法施行法第一條之一第一項、第二項前段，判決如
主文。
本案經檢察官陳國安到庭執行職務。
中    華     民     國     9 7   年    10    月   2   日
                    刑事第九庭審判長  法  官  吳為平
                                      法  官  胡芷瑜
                                      法  官  林玉蕙
以上正本證明與原本無異。
如不服本判決，應於判決送達後10日內向本院提出上訴狀（應附
繕本），其未敘述上訴理由者，應於上訴期間屆滿後20日內補提
理由書狀於本院，上訴於臺灣高等法院。
                                      書記官  魏里安
中    華    民    國    97    年    10    月    2     日
附錄本案論罪科刑法條：
刑法第三百三十條規定：
犯強盜罪而有第321 條第1 項各款情形之一者，處7 年以上有期
徒刑。
前項之未遂犯罰之。
刑法第三百四十六條規定：
意圖為自己或第三人不法之所有，以恐嚇使人將本人或第三人之
物交付者，處6 月以上5 年以下有期徒刑，得併科1 千元以下罰
金。
以前項方法得財產上不法之利益，或使第三人得之者，亦同。
前二項之未遂犯罰之。


司法院資訊處製作；財團法人民間司法改革基金會備份。
